【裁判字號】    99,抗,96
【裁判日期】    990429
【裁判案由】    假處分
【裁判全文】
臺灣高等法院高雄分院民事裁定            99年度抗字第96號
抗  告  人  甲○○
相  對  人  乙○○
上列當事人間聲請假處分事件，抗告人對於中華民國99年3 月3
日臺灣高雄地方法院99年度裁全字第323 號裁定提起抗告，本院
裁定如下：
    主  文
原裁定廢棄。
抗告人提供擔保金新台幣拾肆萬仟伍佰貳拾伍元後，相對人
不得就高雄市○○區○○段1429、1451地號權利範圍均四分之一
土地為讓與，抵押及其他一切處分行為。
聲請及抗告訴訟費用由相對人負擔。
    理  由
一、本件抗告意旨略以：相對人因積欠抗告人之母親劉花重債務
    未償，乃於83年6 月13日簽立讓渡書，同意將相對人所有坐
    落高雄市○○區○○段1429、1451地號，權利範圍均4 分之
    1 土地（下稱系爭土地）及同段1428地號，權利範圍4 分之
    1 土地之所有權移轉登記予劉花重抵償債務。嗣相對人又於
    同年7 月8 日書立同意書，同意將前揭3 筆土地移轉登記予
    抗告人，並填妥土地所有權移轉登記書。惟因彼時劉花重及
    抗告人無力繳納土地增值稅，經商得相對人同意後，乃先將
    前揭3 筆土地設定最高限額新台幣（下同）500 萬元抵押權
    予抗告人，同時將前揭3 筆土地之所有權狀正本交予抗告人
    保管。詎相對人明知系爭土地之所有權狀由抗告人保管中，
    竟向該管高雄市政府地政處前鎮地政事務所承辦公務員謊報
    系爭土地之所有權狀正本遺失，申請補發，進而持補發之土
    地所有權狀於95年1 月17日設定200 萬元抵押權予第三人賴
    文良，並對抗告人提起確認債權不存在等訴訟。而相對人上
    揭謊報遺失申請補發系爭土地所有權狀之行為，涉嫌偽造文
    書，業經台灣高雄地方法院檢察署檢察官於98年12月21日以
    98年度偵字第32495 號提起公訴。因相對人已在系爭土地移
    轉登記予抗告人之前，另以之提供予賴文良設定200 萬元抵
    押權，為恐相對人繼續脫產，將系爭土地為讓與，抵押及其
    他一切行為，使用現狀變更，有日後不能強制執行或甚難執
    行之虞，抗告人願供擔保以代釋明之不足，爰聲請准就相對
    人所有系爭土地，禁止相對人為讓與，抵押及其他一切處分
    行為之假處分。原裁定疏未詳查，遽予駁回抗告人之聲請，
    認事用法顯有違誤，為此求予廢棄原裁定，另為適法之裁定
    等語。
二、按債權人就金錢請求以外之請求，因請求標的之現狀變更，
    有日後不能強制執行，或甚難強制執行之虞欲保全強制執行
    者，得聲請假處分，為民事訴訟法第532 條第1 項、第2 項
    所明定。惟債權人聲請假處分應就其請求假處分之原因釋明
    之。前項釋明如有不足，而債權人陳明願供擔保或法院認為
    適當者，法院得定相當之擔保，命供擔保後為假處分，同法
    第533 條準用第526 條第1 項、第2 項亦定明文。可知債權
    人聲請假處分應就其請求及假處分之原因加以釋明，且兩者
    缺一不可。該項釋明如有不足，而債權人陳明願供擔保或法
    院認為適當者，法院始得定相當之擔保，命供擔保後為假處
    分。若債權人就其請求及假處分之原因未予釋明，僅陳明願
    供擔保請為假處分，法院自不得為命供擔保後假處分之裁定
    。所謂假處分之原因，即前開法文規定請求標的之現狀變更
    ，有日後不能強制執行或甚難執行之虞之情形，諸如債務人
    就其財產為不利益之處分，或隱匿財產等屬之（最高法院96
    年台抗字第648號裁判要旨參照）。
三、經查抗告人主張前揭請求之原因事實及假處分原因即相對人
    於83年7 月8 日簽立同意書載明願將系爭土地所有權移轉登
    記予抗告人後，又於95年1 月17日將系爭土地供賴文良設定
    200 萬元抵押權而就其財產為不利益處分，致請求標的之現
    狀變更，有日後不能強制執行或甚難執行之虞等情，業據抗
    告人提出讓渡書、同意書、土地買賣所有權移轉契約書、土
    地登記謄本、相對人之民事起訴狀、台灣高雄地方法院檢察
    署檢察官98年度偵字第32495 號起訴書等為證（見原審卷第
    5 頁至第16頁），抗告人就請求及假處分之原因已有釋明雖
    有不足，惟抗告人陳明願供擔保以補釋明不足，揆諸前揭說
    明，抗告人聲請假處分，禁止相對人就系爭土地為讓與，抵
    押及其他一切處分行為，應予准許。又抗告人經通知於本院
    到庭陳稱：抗告人對相對人之債權額約為160 萬元等語。而
    系爭1429地號、1451地號土地，面積依序為94平方公尺、21
    6 平方公尺，相對人應有部分均為1/4 ，公告土地現值依序
    為每平方公尺1 萬元及2500元等情，亦有土地登記謄本附卷
    可稽，是系爭土地公告現值共為158 萬5625元〔即（94平方
    公尺1/4 10000 元/ 平方公尺）+ （216 平方公尺1/
    4 2500元/ 平方公尺）=1,585,625元〕，若加計本案訴訟
    所需期間為4 年4 月（即依司法院所頒各級法院辦案期限實
    施要點規定，民事審判第一、二、三審審判辦案期限分別為
    1 年4 月、2 年、1 年合計為4 年4 月）。並依民法第203
    條第1 項前段規定：「遲延之債務，以支付金錢為標的者，
    債權人得請求依法定利息計算之遲延利息。」則相對人因本
    件假處分致遲延處分系爭土地所得受之損害為34萬3525 元
    （即1,585,625 元5/100 4 又4/12=343526 元。元以下
    四捨五入）。爰准抗告人對相對人提供該金額擔保得為假處
    分。原裁定未及斟酌抗告人前揭釋明而裁定駁回抗告人假處
    分之聲請尚有未洽。抗告意旨指摘原裁定不當，求予廢棄，
    為有理由，應由本院將裁定廢棄，並自為裁定如主文第2項
    所示。
四、又依強制執行法第132 條第1 項規定「假扣押或假處分之執
    行，應於假扣押或假處分之裁定送達前為之」。因假處分屬
    保全程序，為防止債務人利用此機會處分其財產，該等裁定
    之執行，應於裁定送達同時或送達前為之，以保障債權人之
    權益。是抗告法院若通知債務人，使其有陳述意見之機會，
    無異使債務人事先知悉債權人對其聲請假處分情事，此與上
    開強制執行法保護債權人之立法意旨有違，故民事訴訟法第
    528 條第2 項規定，應限於債務人對法院准許假處分之裁定
    為抗告時，始有其適用，故本件無庸通知債務人即相對人到
    庭陳述意見，併此明。
五、據上論結，本件抗告為有理由，依民事訴訟法第492 條前段
    、第95條、第78條，裁定如主文。
中    華    民    國    99    年    4     月    29    日
                              民事第三庭
                                  審判長法官  張國彬
                                  法      官  甯  馨
                                  法      官  吳登輝
以上正本證明與原本無異。
如不服本裁定應於送達後10日內向本院提出再抗告狀（並按他造
當事人之人數附繕本），並繳納再抗告費新台幣1,000 元。
再為抗告僅得以適用法規顯有錯誤為理由，並應委任律師為代理
人。
中    華    民    國    99    年    4     月    30    日
                                  書  記  官  廖素珍
附註：
抗告人之配偶、三親等內之血親、二親等內之姻親，或抗告人為
法人、中央或地方機關時，其所屬專任人員具有律師資格並經法
院認適當者，亦得為第三審代理人。
抗告人或其法定代理人具有律師資格者及前項情形，應於提起抗
告或委任時釋明之。

司法院資訊處製作；財團法人民間司法改革基金會備份。
